【裁判字號】    97,訴,381
【裁判日期】    970807
【裁判案由】    遺棄等
【裁判全文】
臺灣板橋地方法院刑事判決               97年度訴字第381號
公  訴  人  臺灣板橋地方法院檢察署檢察官
被      告  丙○○
                    （另案
選任辯護人  舒建中律師
上列被告因遺棄等案件，經檢察官提起公訴（九十六年度偵字第
二九七八０號），本院判決如下：
    主    文
丙○○無罪。
    理    由
一、公訴意旨略以：被告丙○○與被害人曾馨怡係朋友關係，而
    被害人因事前往蔡清華位於臺北縣新莊市之住處，在上址處
    遇見被告後，即搭乘被告所駕駛之車牌號碼為ＥＱ—８１０
    ７號自用小客車離去，期間均與被告相處在一起，時至民國
    九十六年五月二十五日下午五時四十六分許，被告駕駛上開
    車輛攜同被害人前往位於臺北縣樹林市○○街二０八巷十二
    號「月圓汽車旅館」內休息，二人投宿於月圓汽車旅館二０
    一號房，被告竟即基於幫助施用毒品之犯意，提供場所及第
    一級毒品海洛因予被害人，幫助被害人施用毒品，被告本應
    注意凡施用毒品者於吸毒後所呈現情況每因人而異，濫用藥
    物恐有引發中毒致危及生命，而被害人於施用毒品後，已呈
    現痛苦、難過之情形，因而陷於無自救能力，若不即時送醫
    救治恐有生命危險，被告本於提供場所及第一級毒品海洛因
    予被害人之保證人地位，對被害人陷於無自救能力，即應負
    有扶助義務，竟因自身毒品案件遭通緝，擔心被逮捕，而未
    即時通知救護車到場急救，僅自行用力揉捏被害人之人中部
    位，造成被害人人中部位嚴重瘀青、出血，嗣後發現被害人
    仍未恢復知覺，始通知「月圓汽車旅館」之櫃臺人員打一一
    九求救，而被告隨即藉口離開現場，棄被害人於不顧，使被
    害人因使用毒品中毒引起中毒性休克而死亡，因認被告涉犯
    刑法第三十條第一項前段、毒品危害防治條例第十條第一項
    之幫助施用第一級毒品罪及刑法第二百九十四條第二項前段
    之遺棄罪嫌等語。
二、按犯罪事實應依證據認定之，無證據不得認定犯罪事實；不
    能證明被告犯罪者，應諭知無罪判決，刑事訴訟法第一百五
    十四條第二項、第三百零一條第一項分別定有明文。次按事
    實之認定，應憑證據，如未能發現確實之證據，或證據不足
    以證明，自不能以推測或擬制之方法，以為裁判基礎；再犯
    罪事實所憑之證據，無論係直接證據或間接證據，其為訴訟
    上之證明，須於一般人均不致有所懷疑而得確信為真實之程
    度，始得據為有罪之認定，倘其證明尚未達此程度而尚有合
    理之懷疑存在時，本諸無罪推定原則，自應為被告無罪之諭
    知；又被告否認犯罪事實所持辯解縱使不能成立，除非有確
    實證據足以證明對於被告犯罪已無合理之懷疑外，不能遽為
    有罪之認定；刑事訴訟法規定被告有緘默權，被告基於不自
    證己罪原則，既無供述之義務，亦不負自證清白之責任，不
    能因被告未能提出證據資料證明其無罪，或對於被訴之犯罪
    事實不置可否，即認定其有罪，最高法院著有九十二年度台
    上字第二五七○號判決可資參考。從而，認定被告有罪之證
    據，定需達到使事實審審判之法官有「確信」之心證時（即
    英美法上Beyond a reasonable doubt） ，方得為被告有罪
    之判斷，若依負追訴犯罪職責之檢察官所提出之證據，尚無
    法使事實審法官有此程度之心證時，因法院僅有調查而無蒐
    集證據之義務（最高法院九十一年度台上字第五八四六號判
    決參照），且檢察官於訴訟上應負提出證據及說服之實質舉
    證責任，倘現存卷內證據尚未達有罪程度之確信時，自應為
    有利於被告之認定，最高法院亦著有九十二年台上字第一二
    八號判例可資參照。又按「刑法第二百九十四條第一項後段
    之遺棄罪，必以對於無自救力之人，不盡扶養或保護義務，
    而致其有不能生存之虞者，始克成立。若負有此項義務之人
    ，不盡其義務，而事實上尚有他人為之養育或保護，對於該
    無自救力人之生命，並不發生危險者，即難成立該條之罪」
    ，最高法院著有二十九年上字第三七七七號判例可資參照。
三、本件公訴人認被告涉有前開幫助施用毒品罪及遺棄罪等犯行
    ，無非係以被告之供述、證人蔡清華、戊○○、己○○之證
    述、現場照片及翻拍照片、急救人員莊智鈞、黃瑞明談話紀
    錄及救護出勤紀錄表、臺北縣政府警察局現場勘查報告、臺
    灣板橋地方法院檢察署勘驗筆錄、法醫驗斷書、相驗屍體證
    明書、法醫研究所鑑定報告等為其依據。訊據被告對於有於
    前揭時間搭載被害人至前述位於臺北縣樹林市○○街二０八
    巷十二號「月圓汽車旅館」內二０一號房，被害人並在該房
    間內死亡一情固不否認，惟堅詞否認有何公訴人所指幫助施
    用毒品及遺棄致死之犯行，辯稱當時是被害人表示身體不適
    ，所以才至汽車旅館休息，後來其即去買煙，買完煙回房後
    便發現被害人怪怪的，其即通知櫃臺呼叫救護車，而因為其
    有案遭通緝，故在通知丁○○後，其即行離去，並無任何幫
    助被害人施用毒品及遺棄之情等語。查本件被告於九十六年
    五月二十五日有與被害人搭乘車牌號碼為ＥＱ—８１０７號
    自用小客車至位於臺北縣樹林市○○街二０八巷十二號「月
    圓汽車旅館」二０一號房內休息，後來被害人並在該房間內
    死亡一情，除有現場照片、監視錄影帶翻拍照片、臺灣板橋
    地方法院檢察署勘驗筆錄、法醫驗斷書、相驗屍體證明書等
    在卷可資佐證外，被告對此亦予承認，此情已足認定。從而
    ，本件所應審酌者，乃被告是否有遺棄及幫助施用毒品之行
    為。經查：
  (一)就被訴遺棄致死罪部分：本件檢察官雖認被告有遺棄致死之
    行為，然證人即時為「月圓汽車旅館」櫃臺人員之乙○○及
    該旅館現場主管之甲○○於本院審理中均證稱被告在開車出
    來之前，已經有打電話至櫃臺，並且要求乙○○叫救護車等
    語（分見本院九十七年六月二十六日審判筆錄第三頁至第四
    頁、九十七年七月二十四日審判筆錄第三頁至第六頁）；證
    人即與被告及被害人均相識之丁○○於本院審理中亦證稱當
    時因為被告在通緝中，所以事發時有打電話給伊，並告知被
    害人休克之情，要求伊趕快到現場瞭解狀況等語（見本院九
    十七年六月二十六日審判筆錄第七頁至第十六頁），足認被
    告於發現被害人有異狀時，確實曾經趕快聯絡「月圓汽車旅
    館」櫃臺人員呼叫救護車及通知認識被害人之人士到場瞭解
    狀況，是其於為前開通知後即逕行離去一情，在道德上固然
    頗有應予非難之處，然其既已為相當之救助行為，事實上也
    尚有其他人可以對被害人為保護及救助，本諸前述最高法院
    二十九年上字第三七七七號判例之見解，即難認被告之行為
    該當於遺棄罪之構成要件，此部分自應為其有利之認定。
  (二)就被訴幫助施用毒品部分：
  1.關於本件被害人之確切死因，經本院依檢察官之請求函詢法
    務部法醫研究所鑑定結果，認為依解剖取得被害人體液進行
    法醫毒物分析結果，似較支持被害人在入住旅館後（即九十
    六年五月二十五日十七時四十六分後），短時間內施打海洛
    因而死亡之可能性，此有該所九十七年四月二十八日法醫理
    字第０九七０００一二三三號函文所附之鑑定書一份附於本
    院卷可資佐證，是由客觀證據認定，本件被害人當係於入住
    前開「月圓汽車旅館」後短期大量施用第一級毒品海洛因而
    死亡，此情已足認定。
  2.又本件被害人依科學鑑定結果，雖可認定係入住前開「月圓
    汽車旅館」後短期大量施用第一級毒品海洛因而死亡，惟本
    件被告與被害人係九十六年五月二十五日下午五時四十六分
    入住於該旅館，已據檢察官載明於起訴書，而被告於入住後
    不久之五時五十三分有至櫃臺購買煙品，此除據證人即時為
    「月圓汽車旅館」櫃臺人員之乙○○證述明確外（見本院九
    十七年六月二十六日審判筆錄第四頁），復有監視錄影帶翻
    拍照片二紙在卷可稽（見臺灣板橋地方法院檢察署九十六年
    度相字第六五九號卷第六十四頁），此情已足認定；又本件
    救護車係於該日下午六時十二分接獲出勤通知，此有救護紀
    錄查詢單一份在卷可資佐證（見前揭相字卷第八十一頁至第
    八十二頁），是由卷內證據觀之，被告自入住該「月圓汽車
    旅館」至被害人身體不適之際止，不僅時間甚短，且被告亦
    非全程在場，是尚難以之即為被告有幫助被害人施用毒品之
    認定。
  3.又本件被害人於事發之前一日（即同月二十四日）即有施用
    毒品海洛因，而且被害人也把未施用完之剩餘毒品海洛因收
    回去等情，業據當時（即同月二十四日）有與被害人共同施
    用毒品海洛因之證人丁○○於本院審理中證述明確（見本院
    前揭六月二十六日審判筆錄第十二頁至第十三頁），是依證
    人之證詞，被害人於事發前一日既即有施用毒品海洛因之情
    ，且身上仍有毒品海洛因，則衡情自有可能係被害人自行施
    用毒品海洛因，不得以被告當時與被害人在一起，即為其不
    利之認定。
  4.綜上所述，依卷內所存之證據，因本院尚無法形成確係被告
    幫助被害人施用毒品海洛因之心證，此部分同應為被告有利
    之認定。
四、綜上所述，依卷內所存之證據，並無從認定被告有前述遺棄
    致死及幫助施用毒品等犯行，是本諸前述說明，此等部分均
    應為被告有利之認定，而為無罪之諭知。
據上論斷，應依刑事訴訟法第三百零一條第一項，判決如主文。
本案經檢察官張誌洋到庭執行職務
中    華    民    國    97    年    8    月     7     日
                  刑事第四庭審判長法  官  許政賢
                                  法  官  廖怡貞
                                  法  官  吳冠霆
上列正本證明與原本無異。
如不服本判決，應於判決送達後十日內敘明上訴理由，向本院提
出上訴狀（應附繕本），上訴於臺灣高等法院。
                                  書記官  黃炎煌
中    華    民    國    97    年    8     月    7     日


司法院資訊處製作；財團法人民間司法改革基金會備份。
